最高法院刑事判決　　　　　　九十六年度台上字第四０七九號
上　訴　人　台灣高等法院台中分院檢察署檢察官
上　訴　人
即　被　告　丙○○
　　　　　　丁○○
　　　　　　庚○○
　　　　　　辛○○
　　　　　　壬○○（原名鄭麗珍）
　　　　　　　　　　4巷11號
　　　　　　癸○○
　　　　　　子○○（原名潘慧瑩）
　　　　　　卯○○
上 列五 人
共　　　同
選任辯護人　周黛婕律師
上　訴　人
即　被　告　乙○○　男民國○○年○月○○日生
　　　　　　　　　　身分證統一編號：Ｚ000000000
　　　　　　　　　　住台灣省台中縣大雅鄉○○村○○路○段
　　　　　　　　　　231巷1弄35號
　　　　　　丑○○　男民國○○年○○月○○日生
　　　　　　　　　　身分證統一編號：Ｚ000000000
　　　　　　　　　　住台灣省台中市○○路○段上石北3巷13號
共　　　同
選任辯護人　詹漢山律師
上　訴　人
即　被　告　寅○○　男民國○○年○○月○○日生
　　　　　　　　　　身分證統一編號：Ｚ000000000
　　　　　　　　　　住台灣省台中縣沙鹿鎮○○路466巷19號
　　　　　　午○○　男民國○○年○月○○日生
　　　　　　　　　　身分證統一編號：Ｚ000000000
　　　　　　　　　　住台灣省台中縣太平巿坪林里大興六街45
　　　　　　　　　　號
被　　　告　甲○○　男民國○○年○月○○日生
　　　　　　　　　　身分證統一編號：Ｚ000000000
　　　　　　　　　　住台灣省台中縣大雅鄉○○○路22號
　　　　　　辰○○　女民國○○年○月○○日生
　　　　　　　　　　身分證統一編號：Ｚ000000000
　　　　　　　　　　住台灣省雲林縣虎尾鎮廉使里696號
　　　　　　巳○○　男民國○○年○月○○日生
　　　　　　　　　　身分證統一編號：Ｚ000000000
　　　　　　　　　　住台灣省台中市南屯區○○○街1號
　　　　　　戊○○　男民國○○年○月○日生
　　　　　　　　　　身分證統一編號：Ｚ000000000
　　　　　　　　　　住台北市○○○路○段113巷20號2樓
　　　　　　己○○　男民國○○年○月○○日生
　　　　　　　　　　身分證統一編號：Ｚ000000000
　　　　　　　　　　居台灣省台中市○區○○街71號1樓
　　　　　　未○○　男民國○○年○月○○日生
　　　　　　　　　　身分證統一編號：Ｚ000000000
　　　　　　　　　　居台灣省台中市○○區○○路1段146號Ａ
　　　　　　　　　　棟14樓之3
上列上訴人等因被告等違反洗錢防制法等罪案件，不服台灣高等
法院台中分院中華民國九十五年十月十一日第二審判決（九十三
年度金上訴字第一四一一號，起訴案號：台灣南投地方法院檢察
署九十二年度偵字第三八二三、三八二四號、九十三年度偵字第
九四、一六七號、九十三年度偵緝字第二九、三０號），提起上
訴，本院判決如下：
    主  文
原判決關於丙○○、丑○○、候富展、丁○○四人違反洗錢防制
法部分及庚○○、辛○○、壬○○、子○○、癸○○、卯○○、
寅○○、乙○○、甲○○、辰○○、巳○○、戊○○、己○○、
未○○部分均撤銷，發回台灣高等法院台中分院。
其他上訴駁回。
    理  由
一、撤銷發回〔丙○○、丑○○、候富展、丁○○等違反洗錢防
制法部分及庚○○、辛○○、壬○○（原名鄭麗珍）、子○○（
原名潘慧瑩）、癸○○、卯○○（原名石青山）、寅○○、乙○
○、甲○○、辰○○、巳○○、戊○○、己○○、未○○〕部分
：
原判決關於上訴人即被告丙○○、丑○○、候富展及丁○○等四
人違反洗錢防制法部分及上訴人即被告庚○○、辛○○、壬○○
（原名鄭麗珍）、子○○（原名潘慧瑩）、癸○○、卯○○（原
名石青山）、寅○○、乙○○等八人部分，撤銷第一審之判決，
改判論處丙○○、丑○○、丁○○、候富展、庚○○、辛○○、
壬○○、子○○、癸○○、卯○○、寅○○、乙○○等，共同以
犯洗錢罪為常業罪刑（丙○○處有期徒刑四年六月，併科罰金新
台幣一百萬元、丁○○處有期徒刑三年六月，併科罰金新台幣一
百萬元、丑○○累犯，處有期徒刑七年，併科罰金新台幣一百萬
元、午○○處有期徒刑三年，併科罰金新台幣一百萬元、乙○○
處有期徒刑四年六月，併科罰金新台幣一百萬元；庚○○處有期
徒刑一年十月、辛○○、壬○○、癸○○、子○○、卯○○各處
有期徒刑一年八月、寅○○處有期徒刑二年）；又關於被告甲○
○、辰○○、巳○○、戊○○、己○○、未○○等部分，維持第
一審諭知甲○○、辰○○、巳○○、戊○○、己○○、未○○等
均無罪之判決，並駁回檢察官對於此部分之上訴；固非無見。
惟查：（一）有罪判決書應分別記載犯罪事實及理由，而事實一
欄，為判斷其適用法令當否之準據，法院應將依職權認定與論罪
科刑有關之事實，翔實記載，然後於理由內逐一說明其憑以認定
之證據，以使事實認定與理由說明，互相適合，方為合法；倘事
實認定與理由說明，不相一致，或事實與理由欄內之記載，前後
齟齬，按諸刑事訴訟法第三百七十九條第十四款後段規定，均屬
判決理由矛盾。本件檢察官就原判決事實二、三、四、五部分，
係指丙○○、丑○○、候富展、丁○○及庚○○、辛○○、壬○
○、子○○、癸○○、卯○○、寅○○、乙○○等十二人，佯以
退電信費及賣網路寶物為由，向被害人詐取財物，並依指示匯款
進入丙○○等人指定之帳戶，而依牽連犯常業洗錢罪及常業詐欺
取財罪起訴；原判決就上開事實，於事實欄亦認定丙○○等十二
人共同基於常業洗錢及常業詐欺之犯意，而為犯罪之行為（見原
判決正本第七頁至第九頁）；惟原判決理由欄就上開被告等被訴
之常業詐欺部分棄置不論，自有違誤。（二）有罪判決書應分別
記載犯罪事實及理由，而事實一欄，為判斷其適用法令當否之準
據，法院應將依職權認定與論罪科刑有關之事實，翔實記載，然
後於理由內逐一說明其憑以認定之證據，並使事實認定與理由說
明，互相適合，方為合法；倘若事實認定與理由說明，不相一致
，或事實與理由欄內之記載，前後齟齬，按諸刑事訴訟法第三百
七十九條第十四款後段規定，均屬判決理由矛盾，當然為違背法
令。原判決事實欄三認定：「丑○○復承前犯意，與乙○○、丙
○○、丁○○（綽號肉庚）、午○○（綽號阿猴）、及綽號『JA
RRY 』、『JUDY』、『阿嘉』、『阿智』等真實姓名年籍不詳之
成年人，共同基於以詐欺、洗錢為常業之概括犯意聯絡，自民國
九十二年三月間某日起，至同年九月三十日止，先由丙○○陸續
於不詳時地，以不詳方式取得不認識如（原判決）附表一編號一
至五所示之人頭帳戶作為掩飾、隱匿渠等因常業詐欺他人所得財
物之用，復以打電話向不特定人佯稱：『係中華電信公司台北總
局人員…』之方式，使（原判決）附表六編號一至十一號所示之
陳秀蘭等人陷於錯誤，分別依渠等之指示將（原判決）附表六編
號一至十一號所示之金額匯入渠等所指示如（原判決）附表一編
號一至五號所示之人頭帳戶內」等情；惟理由內，除採取丑○○
於偵查中之供詞：「（Judy 與Jarry是何人？）我不知道，只知
他二人是丙○○手下的。他二人是作中華電信之申請與退費。我
的部分只作網路之部分」等語（見原判決正本第十五頁）外，就
丙○○、丑○○、乙○○、陳東庚等人犯該事實欄三部分之犯行
，未敘明其憑以判斷之依據及認定之理由；判決已有理由不備之
違法。且原判決此部分，並未認定庚○○為共同正犯，惟原判決
理由竟謂庚○○為此部分犯罪事實之共同正犯（見原判決正本第
二十頁倒數第四行、第二一頁第六行），有事實與理由相互矛盾
之違誤。（三）原判決事實欄五認定辛○○等人推由丑○○於不
詳時地，向不詳姓名人購買如原判決附表一編號六至十三號所示
之人頭帳戶及易付卡行動電話，自九十二年九月間某日起至九十
二年十月十四日止，使如原判決附表六編號三二至一百號所示之
謝富榮等人陷於錯誤，依約將如原判決附表六編號三二至一百號
所示之金額，匯款或轉帳入原判決附表六編號三二至一百號所示
之人頭帳戶中，而詐取被害人共計新台幣六十四萬一千三百七十
三元等情；惟原判決附表六編號三二至一百號所示之人頭帳戶中
，並無如原判決附表一編號六所示戶名為周建宏、帳號為合作金
庫六合分行第000000000000號帳戶。又原判決附表六編號八三號
之被害人蘇明賢係匯款進入戶名為黃勝豐、帳號為000000000000
號帳戶中，編號九十七至一百號之被害人葉秉政、林晉雍、張健
聖、劉矩麟等四人，係分別於九十二年七月二十八日、同年七月
二十九日及七月三十日，匯款進入戶名為王道隆、帳號為000000
000000號帳戶中，係原判決附表一編號一之人頭帳戶，並非原判
決附表一編號六至編號十三所示之人頭帳戶，此帳戶原判決事實
已認定為丙○○所取得，且匯入時間亦與認定之犯罪時間不符。
原判決事實欄就此部分所認定與所引用之附表所列均有不符，且
原判決附表六編號三二至一百號帳戶所示之人，原判決既認係本
件被害人，何以又謂係人頭帳戶？實情究竟如何，原判決未予釐
清，自屬違誤。（四）原判決事實認定被告丙○○、丑○○、候
富展、丁○○及庚○○、辛○○、壬○○、子○○、癸○○、卯
○○、寅○○、乙○○等十二人所犯違反洗錢防制法之時間，分
別自九十年六月起至九十二年十月十四日遭查獲為止；惟上開被
告等於行為後，洗錢防制法第九條之規定，業於九十五年五月三
十日修正公布，同年七月一日施行，復於九十六年七月十一日修
正公布。被告等行為後法律既有變更，原判決未予比較適用新舊
洗錢防制法，亦有判決不適用法則之違法。（五）原判決就檢察
官起訴指甲○○、辰○○、巳○○、戊○○、己○○、未○○六
人，與丙○○等人共同犯以洗錢為常業罪、常業詐欺罪、偽造私
文書罪及偽造信用卡罪、行使偽造特種文書罪等犯行部分，理由
說明不足證明甲○○、辰○○、巳○○、戊○○、己○○等五人
犯罪，均應諭知無罪（見原判決正本第三四頁至第四０頁）；惟
原判決既未自行判決諭知該五被告無罪，亦未於理由說明是否維
持第一審諭知該五被告無罪之判決並駁回檢察官就該部分之第二
審上訴；且第一審判決諭知未○○無罪，檢察官對之提起第二審
上訴，原判決並未撤銷改判，亦未於理由欄說明究如何論斷；俱
屬違誤。（六）事實審法院依職權調查所得之證據，如其內容或
對同一待證事實之價值不相一致時，自應依論理及經驗法則加以
取捨，形成心證，於判決書之理由欄內詳予說明，憑以認定事實
；否則，如就此等證據未加取捨，全部採為認定犯罪事實之依據
，即有證據上理由矛盾之違法。又審理事實之法院，對於案內一
切證據，應綜合各方面情形為整體之觀察，並賦予客觀之評價，
其就對立事證所為之取捨，必須分別予以說明，不能僅論列其中
一面，而置他面於不顧，否則，即有判決理由不備之可議。原判
決就檢察官起訴指被告甲○○、辰○○、巳○○、戊○○、己○
○、未○○六人與丙○○、丑○○等其餘之人共犯牽連常業洗錢
、常業詐欺、偽造信用卡、行使偽造私文書及行使變造特種文書
等罪嫌部分，理由說明上開被告甲○○、辰○○、巳○○、戊○
○、己○○等五人部分（未○○部分未附理由，如前所述），除
丑○○及丁○○在偵查中之供詞外，並無其他補強證據足證被告
甲○○等五人犯罪，據認甲○○等五人之罪嫌不足，應為無罪之
諭知（見原判決正本第三九頁至第四０頁）；惟原判決理由說明
，依據乙○○入獄後，寫給丙○○、丁○○、丑○○等人信件之
內容，認定此為乙○○等詐騙集團內部運作業務之指示，而談及
營業額及報帳收入，應指有關詐騙所得財物無疑（見原判決第十
八頁至第二十頁）；且卷查該信件內容，尚提及「『胖哥』多勞
心了」、「目前公司業務若有變化，十月份面會我有好幾種新業
務，介（屆）時『忠』（指丑○○）、『崔』（指未○○）我會
面授讓你們知道」、「將公司帳務查知告訴我弟（指巳○○）」
、「將週報表如往常月結交至我弟那兒」等語（見偵字第三八二
三號卷第三０頁至第三七頁），復依戊○○偵查中之供詞，自承
乙○○叫伊「胖哥」無訛（見偵字第二八二四號卷第一三七頁）
，又依其他卷內資料，己○○、戊○○並持有本案詐騙名冊月報
表四張（內有被害人姓名、匯款金額及聯絡電話）（見同偵查卷
第一０七頁）；則此等信件及月報表，何以不能佐證丑○○、丁
○○之供詞，而為戊○○、巳○○、己○○參與本案犯罪之證據
？又被告辰○○（即乙○○之妻）在警詢供承：伊與甲○○遭監
聽之電話談話內容中有說乙○○有託伊問甲○○：「公司營運狀
況如何」，而伊亦以電話與甲○○談公司營運狀況無訛，而所談
的公司，應該指印刷廠吧；大部分甲○○都是透過伊傳話給乙○
○；巳○○在每月第一個星期日早上會過去（乙○○在監獄服刑
處）替甲○○傳話給乙○○等語（見偵字第三八二四號卷第二二
六頁至第二三０頁）；而辰○○所稱之「印刷廠業務」，業經原
判決在理由說明乙○○所辯伊信中所提之之營業係（指）印刷廠
業務云云，並不實在，而不予採取（見原判決正本第十九頁至第
二０頁）；則上開不利甲○○、辰○○、巳○○之事證，何以不
能佐證丑○○與丁○○之證詞而為甲○○等人之犯罪事證？原判
決未予究明，遽謂並無任何戊○○、巳○○、己○○、甲○○、
辰○○等五人犯罪之佐證，遽行判決，即有判決理由不備及調查
職責未盡之違誤。以上或為檢察官或上訴人等上訴意旨所指摘，
或為本院得依職權調查之事項，應認原判決關於丙○○、丑○○
、候富展、丁○○等四人違反洗錢防制法部分及庚○○、辛○○
、壬○○、子○○、癸○○、卯○○、寅○○、乙○○、甲○○
、辰○○、巳○○、戊○○、己○○、未○○等十四人部分，有
撤銷發回更審之原因。另原判決就丙○○、丑○○、候富展、丁
○○（以上四人，本院後述上訴駁回部分除外）及庚○○、辛○
○、壬○○、子○○、癸○○、卯○○、寅○○、乙○○等十二
人其他部分，或為原判決認定與前開撤銷部分有實質上一罪或裁
判上一罪關係部分，或為檢察官起訴指與前揭撤銷部分有裁判上
一罪關係部分，基於審判不可分原則，均應一併發回。
乙、駁回（丙○○行使偽造私文書、丑○○偽造署押及丁○○、
候富展意圖偽造信用卡之用而收受偽造信用卡之原料）部分：
按上訴得對於判決之一部為之，未聲明為一部者，視為全部上訴
，刑事訴訟法第三百四十八條第一項定有明文。再按第三審上訴
書狀，應敘述上訴之理由，其未敘述者，得於提起上訴後十日內
補提理由書狀於原審法院，已逾上述期間，而於第三審法院未判
決前仍未提出上訴理由書狀者，第三審法院應以判決駁回之，亦
為刑事訴訟法第三百八十二條第一項、第三百九十五條後段所明
定。本件上訴人丙○○、丑○○、丁○○、候富展於上訴狀中並
未聲明僅對違反洗錢防制法部分聲明上訴，應視為丙○○對行使
偽造私文書部分、丑○○對偽造署押部分及丁○○、候富展對意
圖偽造信用卡之用而收受偽造信用卡之原料部分，亦提起上訴。
惟丙○○行使偽造私文書部分，上訴書狀內並未敘述理由，迄今
逾期已久，於本院未判決前仍未提出，依上開規定，其上訴自非
合法，應予駁回。又丑○○偽造署押部分，原判決係依刑法第二
百十九條論罪；丁○○、候富展意圖偽造信用卡之用而收受偽造
信用卡之原料部分，原判決係依刑法第二百零四條第一項論罪，
均屬刑事訴訟法第三百七十六條第一項第一款之案件，既經第二
審判決，自不得上訴於第三審法院，上訴人丑○○、丁○○、候
富展竟復對該部分提起上訴，此部分上訴亦為法所不許，均予駁
回。
據上論結，應依刑事訴訟法第三百九十七條、第四百零一條，第
三百九十五條，判決如主文。
中　　華　　民　　國　九十六　年　　七　　月　二十六　日
                      最高法院刑事第十一庭
                          審判長法官  林　永　茂
                                法官  洪　文　章
                                法官  蘇　振　堂
                                法官  蕭　仰　歸
                                法官  何　菁　莪
      本件正本證明與原本無異
                                      書  記  官
中　　華　　民　　國　九十六　年　　七　　月　三十一　日
                                                      Ｑ
